【裁判字號】    98,訴,1094
【裁判日期】    981127
【裁判案由】    給付貨款
【裁判全文】
臺灣臺北地方法院民事判決              98年度訴字第1094號
原      告  馬來西亞商食益補國際股份有限公司台灣分公司
法定代理人  丙○○
訴訟代理人  吳至格律師
            蔡佳君律師
被      告  家福股份有限公司
法定代理人  甲○○
訴訟代理人  王瀅雅律師
上列當事人間請求給付貨款事件，本院於九十八年十一月十日言
詞辯論終結，判決如下：
    主  文
被告應給付原告新台幣貳佰肆拾陸萬伍仟捌佰壹拾玖元，及自民
國九十八年二月二十七日起至清償日止，按年息百分之五計算之
利息。
原告其餘之訴駁回。
訴訟費用由被告負擔十分之七，餘由原告負擔。
本判決於原告以新台幣捌拾貳萬貳仟元供擔保後，得假執行。但
被告如以新台幣貳佰肆拾陸萬伍仟捌佰壹拾玖元為原告預供擔保
，得免為假執行。
原告其餘假執行之聲請駁回。
    事實及理由
一、程序方面：
  (一)被告之法定代理人原為杜博華，於訴訟進行中變更為甲○○
    ，並聲明承受訴訟（本院卷(三)第7頁），核與民事訴訟法第
    170條規定相符，應予准許。
  (二)按訴狀送達後，原告不得將原訴變更或追加他訴。但擴張或
    減縮應受判決事項之聲明者，不在此限。民事訴訟法第255
    條第1項第3款定有明文。本件原告原起訴聲明僅為：被告應
    給付原告新台幣（下同）3,465,819元，及自支付命令送達
    之翌日起至清償日止，按年息5%計算之利息。嗣追加聲明：
    願供擔保請准宣告假執行。經核屬聲明之擴張，依前揭法條
    規定，應予准許。
二、原告起訴主張：
  (一)兩造於民國97年6月10日訂立全國性合約，由原告供應被告
    白蘭氏雞精、燕窩及蜆精等健康食品予被告販售，約定期間
    自民國97年1月1日起至97年12月31日止，依上開契約第2條
    約定，被告應於結算日（即每月最後一日）60日後之最後一
    次付款日（即每月1日或16日），將相關款項金額之即期支
    票寄與原告。原告已交付被告97年9月1日至29日期間之貨品
    共計13,128,022元，扣除被告之退貨金額3,564,225元、經
    原告同意負擔之行銷贊助費5,740,075元、匯款手續費25 元
    後，被告依約就該月份本應給付原告貨款計3,823,697元，
    而被告實際上則僅給付357,878元，其餘3,465,819元（含稅
    ）未給付，經原告自97年12月起催告後仍迄未給付。為此依
    契約之法律關係，請求被告給付貨款。
  (二)兩造於97年中秋節期間，雖曾簽訂促銷協議（下稱系爭協議
    ），惟該協議並未就「白蘭氏冬蟲夏草雞精16入禮盒」（下
    稱「冬蟲夏草禮盒」）及「白蘭氏冰糖燕窩6入禮盒」（下
    稱「冰糖燕窩禮盒」）（以上二禮盒於下文統稱為「系爭二
    禮盒」）之供貨數量為約定，原告亦未就該等禮盒之供貨數
    量為承諾或保證，並無依訂單百分之百供貨之義務。
  (三)系爭協議中缺貨罰款之約定，屬足以影響交易秩序之顯失公
    平行為，有違公平交易法第24條之規定，且亦屬被告單方擬
    定之定型化契約條款，違反誠信原則，其約定應為無效。
  (四)被告並未因原告之遲延供貨受有任何損害，甚至利用原告缺
    貨期間不當增加訂貨數量，藉此提高罰款金額；是縱認被告
    得請求違約金，亦應酌減違約金至零。
  (五)聲明：
    1.被告應給付原告3,465,819元，及自支付命令送達之翌日
      起至清償日止，按年息5%計算之利息。
    2.原告願供擔保請准宣告假執行。
三、被告則抗辯以：
  (一)兩造於97年中秋節期間，曾簽訂系爭協議，約定促銷進貨期
    間自97年8月4日至同年9月22日，系爭協議之全國性促銷運
    送欄中並記載：「供應商同意於促銷期間按家福公司所下訂
    單數量百分之百運送」，「供應商同意支付未送貨數量之2
    倍採購價格作為懲罰性違約金，供應商並同意家福公司自貨
    款扣減懲罰性違約金」。被告於前開約定促銷期間中，曾分
    別於97年8月28日向原告下單訂購應於翌日交付之「冬蟲夏
    草禮盒」960盒，於同年月29日向原告下單訂購應於翌日交
    付之「冬蟲夏草禮盒」480盒、「冰糖燕窩禮盒」504盒，惟
    原告就被告下單訂購之系爭商品並未交付，故被告依兩造簽
    訂之系爭協議約定，於97年9月應付之貨款中扣減上開商品
    缺貨之懲罰性違約金3,465,819元。
  (二)依據系爭協議，原告負有按被告訂單數量百分之百運送之義
    務。系爭協議僅就「白蘭氏膠原蛋白燕窩禮盒」約定總供貨
    量，係因「膠原蛋白燕窩禮盒」為原告為被告之中秋節檔期
    而進口予被告獨家販賣，並非原告僅就該項商品有百分之百
    供貨義務。被告並否認有出貨量由原告決定之交易慣例存在
    。
  (三)系爭協議書「供應商同意支付未送貨數量之2倍採購價格作
    為懲罰性違約金」之約定，衡諸被告因供應商缺貨所可能蒙
    受營業額、公部門廣告不實罰鍰、客訴及商譽等損害之風險
    ，並無顯失公平或違反誠信原則情事，金額亦屬適當。
  (四)被告退貨係依契約約定而為，不得倒果為因謂被告惡意下訂
    以增加罰款數額。
  (五)聲明：
    1.原告之訴及假執行之聲請均駁回。
    2.如受不利判決，願供擔保請准宣告免為假執行。
四、兩造不爭執之事項：
  (一)兩造於97年6月10日簽訂全國性合約，由原告供應被告白蘭
    氏雞精、燕窩及蜆精等健康食品予被告販售，約定期間自97
    年1月1日起至97年12月31日止，依上開契約第2條約定，被
    告應於結算日（即每月最後一日）60日後之最後一次付款日
    （即每月1日或16日），將相關款項金額之即期支票寄與原
    告。
  (二)原告已交付被告97年9月1日至29日期間之貨品價值共計13,1
    28,022元，扣除被告之退貨金額3,564,225元、經原告同意
    負擔之行銷贊助費5,740,075元、匯款手續費25元後，被告
    依約就該月份本應給付原告貨款計3,823,69 7元，而被告實
    際上則僅給付其中357,878元，其餘3,465,819元（含稅），
    經原告自97年12月起催告後仍迄未給付。
  (三)兩造於97年中秋節期間，曾簽訂系爭協議，約定促銷進貨期
    間自97年8月4日至同年9月22日，系爭協議之全國性促銷運
    送欄中並記載：「供應商同意於促銷期間按家福公司所下訂
    單數量百分之百運送」，「供應商同意支付未送貨數量之2
    倍採購價格作為懲罰性違約金，供應商並同意家福公司自貨
    款扣減懲罰性違約金」。
  (四)被告於前開約定促銷期間中，曾分別於97年8月28日向原告
    下單訂購應於翌日交付之「冬蟲夏草禮盒」共960盒，於同
    年月29日向原告下單訂購應於翌日交付之「冬蟲夏草禮盒」
    共480盒、「冰糖燕窩禮盒」共504盒。
五、得心證之理由：
  (一)原告依系爭協議就系爭二禮盒有百分之百供貨之義務：
    查兩造於97年中秋節期間簽訂系爭協議，約定包括系爭二禮
    盒在內之多種商品促銷進貨期間自97年8月4日起至同年9月
    22日止，系爭協議之全國性促銷運送欄中並載明：「供應商
    同意於促銷期間按家福公司所下訂單數量百分之百運送」、
    「供應商同意支付未送貨數量之2倍採購價格作為懲罰性違
    約金，供應商並同意家福公司自貨款扣減懲罰性違約金」等
    情，有系爭協議1份在卷可稽（本院卷(二)第145頁），是系爭
    協議之契約文義已明確規範原告有依該協議按被告所下訂單
    數量百分之百運送，否則同意支付缺貨數量之2倍採購價格
    作為懲罰性違約金。原告雖稱：系爭協議僅就「白蘭氏膠原
    蛋白燕窩禮盒」有約定總供貨量2,600盒，並未就系爭二禮
    盒之供貨數量為約定，原告無從為備貨之依據，僅供兩造確
    認促銷檔期及產品價格之用，非謂原告就系爭二禮盒有百分
    之百供貨之保證；且依兩造長久以來之交易慣例，於被告下
    訂後，原告仍得視商品之存貨量修正出貨數量云云，惟證人
    即原告公司通路經理乙○○○證人即被告公司茶品及機能飲
    料採購溫梓桔均證稱：系爭協議之所以僅就「白蘭氏膠原蛋
    白燕窩禮盒」約定總供貨量，係因該品項係原告為被告之中
    秋節檔期而進口予被告獨家販賣，原告認為其他品項，其亦
    供貨予台灣許多客戶，可臨時追加或在客戶間進行調度，故
    未於系爭協議約定總供貨量等語（本院卷(三)第62、63頁），
    可知系爭協議之所有僅就「白蘭氏膠原蛋白燕窩禮盒」約定
    總供貨量，並非兩造真意為原告僅就該品項有依訂單百分之
    百供貨義務，況原告上開解釋，顯與前述協議文義相悖，依
    最高法院17年上字第1118號判例「解釋契約，固須探求當事
    人立約時之真意，不能拘泥於契約之文字，但契約文字業已
    表示當事人真意，無須別事探求者，即不得反捨契約文字而
    更為曲解」之意旨，難認可採。從而，原告就系爭二禮盒有
    依系爭協議於97年中秋節促銷期間按被告訂單數量百分之百
    供貨之義務，否則即須支付缺貨數量之2倍採購價格作為懲
    罰性違約金。
  (二)系爭協議中缺貨罰款之約定為有效：
    按事業不得為除公平交易法列舉外之其他足以影響交易秩序
    之欺罔或顯失公平之行為，又按依照當事人一方預定用於同
    類契約之條款而訂定之契約，為加重他方當事人之責任，或
    其他於他方當事人有重大不利益之約定，按其情形顯失公平
    者，該部分約定無效，公平交易法第24條、民法第247條之1
    第2款、第4款分別定有明文。被告雖未否認系爭協議為其單
    方預定用於同類契約之條款而訂定，但觀諸其中以缺貨數量
    2 倍採購價格作為懲罰性違約金之約定，僅適用於中秋節促
    銷檔期，參以被告所辯其所經營之量販賣場，若於促銷期間
    缺貨，除導致消費者不滿及客訴外，亦可能遭消費者向消費
    者保護委員會或行政院公平交易委員會檢舉乙節，業據提出
    行政院公平交易委員會97年4月1日公參字第0970002702號函
    存卷為憑（本院卷(三)第51-52頁），且與一般經驗法則相符
    ，可知缺貨對被告實可能造成營業額損失、公部門罰鍰或商
    譽之重大損害；再衡諸原告所販售之健康食品，在相關市場
    中具有相當之占有率，是原告應非無相當議約能力之小廠商
    等情狀，本院認上開缺貨罰款之約定，難謂有欺罔或顯失公
    平之情事，從而，原告主張該約定因違法公平交易法第24條
    、民法第247條之1第2款、第4款等規定而無效云云，尚非可
    採。
  (三)原告未能證明被告乃惡意利用原告缺貨事實不當增加訂貨數
    量，藉此提高罰款金額：
    原告主張促銷期間「冰糖燕窩禮盒」原告供貨5,880盒，嗣
    後被告竟退貨1,720盒，另「冬蟲夏草禮盒」原告供貨1,914
    盒，嗣後被告竟退貨1,152盒，足見被告於促銷期間之需求
    數量不過僅近800盒，嗣後卻以原告缺貨1,440盒自貨款扣抵
    缺貨罰款，顯然被告係惡意利用原告缺貨而不當增加訂貨數
    量以圖提高罰款金額等情，為被告所否認，則原告自應就此
    有利於己之積極事實負舉證責任。查原告雖稱：證人乙○○
    ○於97年8月21日寄發電子郵件予被告物流中心高佑仁課長
    ，告知「白蘭氏膠原蛋白燕窩禮盒」及「冰糖燕窩禮盒」二
    項商品有限量，復於同年月22日再去函告知就未設定限量之
    系爭二禮盒可出貨給被告之最低量，嗣再於97年8月26日轉
    寄前封郵件予證人溫梓桔，足證被告早於97年8月即知原告
    就系爭二禮盒之庫存數量有限等語，並提出電子郵件3封為
    佐（本院卷(三)第76-78頁），惟查，觀諸該等證人乙○○○
    97年8月22日寄給被告公司統倉人員高佑仁及於97年8月26日
    寄給被告公司採購經理溫梓桔之電子郵件，明確記載：「基
    本上我報給採購那邊除了最後一個品項（按指「白蘭氏膠原
    蛋白燕窩禮盒」）有限量外，其餘品項我都沒設定限量」、
    「如果家福的需求超過下列數量，我會去協調由其他通路撥
    貨過來」，是上開電子郵件非但未向被告表示系爭二禮盒缺
    貨無法如數供應，反告知被告如被告之需求量超過其給工廠
    之預估量，其將協調其他通路撥貨供應被告。又證人溫梓桔
    證稱：我們每年在做特別檔期時，店都會有一個預估量給我
    們統倉，統倉蒐集完各店預估量後再告知廠商大約的總出貨
    量，但這個數量可能會有修改，這些數量在檔期開始前，統
    倉就會分批下訂單給廠商；各分店基本上會參考前一年的銷
    售量，再加上店內的業績預估去做訂單的設定，總量還包括
    新店在內；另統倉除了各分店的預估量外，因被告分店下訂
    單，統倉隔天就要送到貨，所以還需要安全庫存等語（本院
    卷(三)第63頁背面），是決定97年度中和節促銷檔期之訂貨量
    ，因素眾多，除參考前一年度同一時期之銷售量外，尚有各
    店預估之業績成長率、新開分店、全省各分店安全庫存及陳
    列量與統倉安全庫存量等眾多考量因素，而被告主張：其自
    96年9月以後至97年中秋節檔期間，陸續新開包括台北林口
    店、高雄澄清店、台中太平店、高雄光華店、嘉義北門店、
    台東店、台中豐原店、屏東屏中店的多家賣場等語，亦據公
    司登記資料查詢附卷可稽（本院卷(三)第92-98頁）。綜上以
    觀，被告所下訂單數量係以其分店之需求為據，而前一年同
    一時期之銷售量並非是決定被告分店所訂貨量之唯一因素，
    故縱被告於97年中秋節期間之訂貨量雖較前一年為多，亦不
    得遽認被告係惡意下訂以增加罰款數額，至被告於97年中秋
    促銷期間過後雖有大量退貨，惟此亦可能係因分店銷售量不
    如預期所致，並不當然可推論被告主觀上惡意之意圖，原告
    復未能進一步舉證證明被告確實有其所述之惡意存在，是原
    告主張被告惡意大量下訂以增加缺貨罰款金額云云，尚嫌無
    據。
  (四)被告得請求之懲罰性違約金應予酌減：
    按「違約金是否相當，應依一般客觀事實、社會經濟狀況及
    當事人所受損害情形，以為衡量之標準，若所約定之額數，
    與實際損害顯相懸殊者，法院自得酌予核減，並不因懲罰性
    違約金或賠償額預定性違約金而異」，最高法院82年度台上
    字第2529號裁判可資參照。系爭協議約定之缺貨罰款雖屬懲
    罰性違約金之性質，揆諸上開裁判意旨，若與實際損害顯相
    懸殊，本院自得予以酌減。查被告稱依系爭協議其得請求之
    缺貨罰款為3,465,819元（含稅）乙節，為原告所不爭執；
    然而如前所述，缺貨對被告可能造成之損失，包括營業額損
    失、公部門罰鍰及商譽受損等，而系爭二禮盒於97年中秋節
    促銷期間過後分別經被告退貨1,720盒及1,152盒，業如前陳
    ，足見原告於該促銷期間雖未能百分之百滿足被告所下之訂
    單，然並未因而造成被告缺貨，進而導致營業額、公部門罰
    鍰或商譽方面之損害，再審酌系爭協議約定之缺貨罰款為懲
    罰性違約金而非損害賠償額預定型之違約金，寓有違約懲罰
    及促進契約信守之功能與性質，要不得從事後觀點認當事人
    未受有損害而不得請求分文，從而經審酌上情及兩造於相關
    市場上分別為重要供貨商及通路商之地位等其他一切情狀，
    本院認被告依系爭協議得請求之懲罰性違約金，應酌減至
    100萬元為適當。
  (五)結論：
    原告主張被告尚欠3,465,819元之貨款未付乙節，為被告所
    不爭執，應堪信為真實。而被告依系爭協議得請求原告給付
    100萬元之懲罰性違約金，已如前述，被告並主張自其應給
    付原告之貨款中抵銷，是經抵銷後，原告尚得請求被告給付
    之貨款為2,465,819元。從而，原告請求被告給付2,465,819
    元，及自支付命令送達被告翌日即98年2月27日起至清償日
    止，按年息5%計算之利息，為有理由，應予准許，逾此部分
    之請求則無理由，應予駁回。至兩造其餘之攻擊防禦方法及
    證據資料，經本院斟酌後，認為均不足以影響本判決之結果
    ，自無一一詳予論述之必要，附此敘明。
六、假執行之宣告：
    兩造均陳明願供擔保，以代釋明，聲請宣告假執行或免為假
    執行，經核原告勝訴部分，均與法律規定相符，爰分別酌定
    相當之擔保金額予以准許；至原告敗訴部分，其假執行之聲
    請，因訴之駁回而失所附麗，不應准許。
七、訴訟費用之負擔：民事訴訟法第79條。
中    華    民    國    98    年    11    月    27    日
                  民事第二庭    法  官  歐陽漢菁
以上正本係照原本作成
如對本判決上訴，須於判決送達後20日內向本院提出上訴狀
中    華    民    國    98    年    11    月    27    日
                                書記官  吳貞瑩

司法院資訊處製作；財團法人民間司法改革基金會備份。
